【裁判字號】    98,上易,841
【裁判日期】    990129
【裁判案由】    偽造文書
【裁判全文】
臺灣高等法院臺南分院刑事判決         98年度上易字第841號
上  訴  人  臺灣臺南地方法院檢察署檢察官
被      告  甲○○
上列上訴人因被告偽造文書案件，不服臺灣臺南地方法院98年度
易字第1285號中華民國98年11月3日第一審判決（起訴案號：臺
灣臺南地方法院檢察署98年度偵字第6644號；併辦案號：98年度
偵字第14639號），提起上訴，被告就被訴及併辦事實為有罪之
陳述，本院裁定依簡式審判程序審理，判決如下：
    主  文
原判決撤銷。
甲○○共同連續行使明知為不實之事項，而使公務員登載於職務
上所掌之公文書，足以生損害於公眾，處有期徒刑捌月，減為有
期徒刑肆月，如易科罰金，以銀元參佰元即新臺幣玖佰元折算壹
日。
    事  實
一、甲○○係經營人力仲介之「輕鬆人力派遣企業社」負責人，
    民國92年間，因政府凍結印尼外勞入境，甲○○竟思以假結
    婚引進印尼外勞來台工作以牟利（即向雇主索取介紹費、每
    月向雇主收取較高酬勞而以較低金額給付外勞）而行使使公
    務員登載不實文書之概括犯意：
(一)、於92年7月間（20日之前），與張瀚文（曾經判決確定，另
    為不起訴處分）、劉玉堂（另案審理）、黃曉中（另案審理
    ）、簡賴發、印尼藉之成年華僑西西里亞、黃娃蒂（另案審
    理）等基於共同犯意聯絡，張瀚文找尋願充當假結婚之人頭
    之黃曉中，並與西西里亞聯繫，由西西里亞在印尼徵得有意
    願辦理假結婚來台工作之黃娃蒂，甲○○、張瀚文、劉玉堂
    、黃曉中、簡賴發即一同出境，張瀚文、劉玉堂、簡賴發在
    印尼雅加達並協助黃曉中辦理照相、結婚事宜，甲○○則負
    責出資，而於92年7月21日由黃曉中在印尼西爪哇省勿加西
    縣芝答魯沙鄉與黃娃蒂完成結婚手續後，張瀚文、黃曉中、
    劉玉堂再於92年8月20日持經認證之結婚證書等資料，前往
    桃園縣中壢市戶政事務所，填寫結婚登記申請書，辦理黃曉
    中與黃娃蒂之結婚戶籍登記，明知此為不實之事項，而使該
    戶政事務所不知情之承辦公務員將黃曉中與黃娃蒂締結婚姻
    關係之不實事項登載於職務上所掌關於結婚登記之戶政資料
    上，並據以製作核發記載該不實婚姻事項之戶籍謄本，足以
    生損害於戶政機關對於戶政管理之正確性，劉玉堂並陪同黃
    曉中於92年11月7日持上開登載不實事項之戶籍謄本，向外
    交部領事事務局申請黃娃蒂來台依親之居留簽證而行使，足
    以生損害於戶政機關對於戶政管理及外交部對於外國人出入
    境管理之正確性。
(二)、甲○○明知柯春宏（另經臺灣臺南地方法院以98年度簡字第
    982號判決判處有期徒刑4月，減為有期徒刑2月）與印尼國
    籍女子陳安菊（另為不起訴處分）並無結婚之真意，竟與柯
    春宏、陳安菊共同以假結婚之方式入境臺灣工作之陳安菊共
    同基於行使公務員登載不實文書之犯意聯絡，謀議由柯春宏
    前往印尼與陳安菊辦理假結婚後，返國辦理結婚登記，再以
    依親名義申請使陳安菊入境臺灣，柯春宏可從中獲取報酬新
    臺幣6萬元為代價。嗣甲○○於民國92年11月4日帶領柯春宏
    至印尼，由柯春宏與陳安菊在當地政府機關辦理結婚相關手
    續而取得結婚證書等文件後，柯春宏與甲○○再於93年1月2
    日持經認證之結婚證書等資料，前往臺南市東區戶政事務所
    ，填寫結婚登記申請書，辦理柯春宏與陳安菊之結婚戶籍登
    記，使該戶政事務所不知情之承辦公務員將柯春宏與陳安菊
    締結婚姻關係之不實事項登載於職務上所掌關於結婚登記之
    戶政資料，並據以製作核發記載該不實婚姻事項之戶籍謄本
    ，柯春宏、甲○○再於93年1月6日持上開登載不實事項之戶
    籍謄本，向外交部領事事務局申請陳安菊來台依親之居留簽
    證而行使，足以生損害於戶政機關對於戶政管理及外交部對
    於外國人出入境管理之正確性。
二、案經陳安菊向基隆市警察局第一分局自首後，由該分局報由
    臺灣臺南地方法院檢察署檢察官偵查起訴。
    理  由
一、本件被告甲○○被訴犯刑法第216條、第214條之行使使公務
    員登載不實文書罪，並非死刑、無期徒刑、最輕本刑為3年
    以上有期徒刑之罪或高等法院管轄第1審之案件，被告於本
    院準備程序、審理時均為認罪之表示，經本院裁定進行簡式
    審判程序審理，故本件依刑事訴訟法第159條第2項規定，排
    除有關傳聞證據之規定。
二、上揭事實，業據被告於本院審理中坦承不諱，核與黃曉中、
    與黃娃蒂；柯春宏與陳安菊陳述並無結婚真意，但卻有辦理
    結婚登記及入境來台辦理居留簽證，及張瀚文、劉玉堂、簡
    賴發供述渠等參與過程相符，並有桃園縣中壢市戶政事務所
    函附結婚登記檔存申請書及其附件、外國人居停留案件申請
    書、外僑居留查詢歷史資料畫面、黃曉中前往印尼入出境班
    機級搭乘人員資料、臺南市東區戶政事務所96年11月7日南
    市東戶三字第0960007170號函所附資料（結婚登記申請書、
    結婚呈報證書、戶籍謄本等），及通聯調閱查詢單、外僑入
    出境記錄查詢資料以及外交部領事事務局98年5月8日領二字
    第0985305356號函附之申請人簽證歷史資料、同年月26日領
    2字第0985124178號函可稽，足認被告之自白與事實相符，
    其罪嫌洵堪認定。
三、按行為後法律有變更者，適用行為時之法律。但行為後之法
    律有利於行為人者，適用最有利於行為人之法律，94年2月2
    日公布修正之刑法（95年7月1日施行）第2條第1項定有明文
    ，故行為人實施犯罪行為後，法律有變更，依上開新刑法第
    2條第1項規定，原則上應適用行為時之法律，例外於新法較
    有利於行為人時，始適用新法，即採「從舊從輕原則」。本
    案關於新舊法比較及法律之適用，分述如下：
(一)、修正前刑法第33條第5款規定罰金為1元以上，及罰金罰鍰提
    高標準條例第1條前段規定：依法律應處罰金、罰鍰者，就
    其原定數額得提高為2倍至10倍。而修正後之刑法第33條第5
    款規定罰金為新台幣1千元以上。另刑法施行法第1條之1規
    定：「中華民國94年1月7日刑法修正施行後，刑法分則編所
    定罰金之貨幣單位為新臺幣。94年1月7日刑法修正時，刑法
    分則編未修正之條文定有罰金者，自94年1月7日刑法修正施
    行後，就其所定數額提高為30倍。但72年6月26日至94年1月
    7日新增或修正之條文，就其所定數額提高為3倍。」。
(二)、修正前刑法第28條規定：「二人以上共同實施犯罪之行為者
    ，皆為正犯」，修正後則規定：「二人以上共同實行犯罪之
    行為者，皆為正犯」，其修正後之規定已排除陰謀共同正犯
    及預備共同正犯之規定，自屬法律變更。惟被告不論依修正
    前或修正後之規定，均為正犯。
(三)、刑法第56條連續犯之規定，業於94年2月2日修正公布刪除，
    並於95年7月1日施行，依修正後之規定，則被告所犯上述各
    罪，應依數罪併罰之規定予以分論併罰，若依連續犯之規定
    則應論以1罪並加重其刑至2分之1。
(四)、經本於統一性及整體性原則，綜其全部罪刑之結果，以修正
    前之規定較有利於行為人，自應適用之。另關易科罰金之折
    算標準，新法施行後，得以新臺幣1,000元、2,000元或3,00
    0元折算1日，而依修正前刑法第41條第1項前段易科罰金及
    修正前罰金罰鍰提高標準條例第2條前段（現已廢止）規定
    ，被告行為時易科罰金折算標準，係以銀元100元即新臺幣
    300以上、銀元300元即新臺幣900元以下折算1日，則比較修
    正前後易科罰金折算標準，自應用修正前較有利於被告之規
    定，為諭知易科罰金之折算標準。
四、核被告甲○○所為，係犯刑法第216條、第214條之行使明知
    為不實之事項，而使公務員登載於職務上所掌之公文書，足
    以生損害於公眾罪。其使公務員於公文書上登載不實事項之
    低度行為，為行使該登載不實公文書之高度行為吸收，不另
    論罪。被告就事實欄一(一)部分，與張瀚文、劉玉堂、黃曉中
    、簡賴發、西西里亞、黃娃蒂間；就事實欄一(二)部分，其與
    柯春宏、陳安菊就上開犯行，有犯意之聯絡及行為之分擔，
    為共同正犯。被告先後2次犯行，均時間緊接、方法相同，
    觸犯構成要件相同之罪名，顯係基於概括犯意為之，應依連
    續犯之規定，論以1罪，並依法加重其刑。公訴人雖未就事
    實一(一)部分起訴，惟此部分與起訴事實有連續犯裁判上一罪
    之關係，為起訴效力所及，本院自得審理之。
五、原審為被告論罪科之判決，固非無見，惟原判決未及審理檢
    察官移送併辦部分（即事實一(一)部分），即有欠週延，檢察
    官上訴意旨以此指摘原判決不當，為有理由，自應予撤銷改
    判。爰審酌被告利用假結婚之方式，使外籍人士藉以進入我
    國，影響我國對於戶政及管理外籍人士來臺事務之正確性，
    對社會造成隱藏潛在之危險，然念其係一時貪圖利益，且犯
    後坦白承認犯行，態度良好等一切情狀，量處如主文所示之
    刑。又被告犯罪時間係在96年4月24日以前，所犯罪名符合
    中華民國96年罪犯減刑條例所定減刑要件，應依同條例第2
    條第1項規定，減其宣告刑2分之1，並諭知易科罰金之折算
    標準。
據上論結，應依刑事訴訟法第369條第1項前段、第364條、第299
條第1項前段、第273條之1第1項、第310條之2、第454條第2項，
刑法第2條第1項前段、第216條、第214條、修正前刑法第28條、
第56條、第41條第1項前段，廢止前罰金罰鍰提高標準條例第2條
，刑法施行法第1條之1，中華民國96年罪犯減刑條例第2條第1項
第3款、第7條，判決如主文。
本案經檢察官郭珍妮到庭執行職務。
中    華    民    國    99    年    1     月    29    日
                  刑事第六庭    審判長法  官  董武全
                                      法  官  沈揚仁
                                      法  官  趙文淵
以上正本證明與原本無異。
不得上訴。
                                      書記官  呂宬樂
中    華    民    國    99    年    1     月    29    日
附錄本案論罪科刑法條：
中華民國刑法第214條
（使公務員登載不實罪）
明知為不實之事項，而使公務員登載於職務上所掌之公文書，足
以生損害於公眾或他人者，處3年以下有期徒刑、拘役或5百元以
下罰金。
中華民國刑法第216條
（行使偽造變造或登載不實之文書罪）
行使第210條至第215條之文書者，依偽造、變造文書或登載不實
事項或使登載不實事項之規定處斷。

司法院資訊處製作；財團法人民間司法改革基金會備份。
